【裁判字號】    91,易緝,33
【裁判日期】    920303
【裁判案由】    詐欺
【裁判全文】
臺灣臺南地方法院刑事判決                          九十一年度易緝字第三三號
    公  訴  人  臺灣台南地方法院檢察署檢察官
    被      告  甲○○
    選任辯護人  許雅芬律師
                江信賢律師
                蔡文斌律師
右列被告因詐欺案件，經檢察官提起公訴（八十九年度偵字第一四００八號），暨移
    主  文
甲○○無罪。
    理  由
一、公訴意旨略以：被告甲○○原係台南縣西港鄉○○村○○路五二０號冠雄機械廠
    有限公司（下稱冠雄公司）負責人，竟意圖為自己不法所有，明知冠雄公司財務
    狀況不佳，隨時有不能支付之虞，竟隱瞞該等事實，於民國（下同）八十三年六
    月二十一日，佯向西盟企業股份有限公司（下稱西盟公司）購買鑄鐵，價額計新
    台幣（下同）一百七十二萬六千六百元，使西盟公司陷於錯誤，於同年六月下旬
    依約送貨至冠雄公司處，被告甲○○則簽發三張支票（一為第一商業銀行土城分
    行付款，帳號四四三一號，票號0000000號，面額一百零一萬四千六百五
    十三元，日期為八十三年十一月十二日；二為票號0000000號，面額五十
    八萬零九百三十元，日期十二月五日；三為票號0000000號，面額一三萬
    一千零十七元，日期為十二月三十一日）用以支付上開貨款，詎西盟公司屆期提
    示，因被告已成為拒絕往來戶而遭拒絕付款，再經前往上址冠雄公司查詢，竟已
    於同年六月底即已搬遷，西盟公司始知受騙，因認被告涉有刑法第三百三十九條
    第一項詐欺罪嫌云云。
二、按犯罪事實應依證據認定之，無證據不得推定其犯罪事實，刑事訴訟法第一百五
    十四條定有明文。又認定不利於被告之事實，應依積極證據，苟積極證據不足為
    不利於被告事實之認定時，即應為有利於被告之認定，更不必有何有利之證據；
    如未能發現相當證據，或證據不足以證明時，自不能以推測或擬制之方法，以為
    犯罪事實之裁判基礎，是不能證明被告犯罪者，即應諭知無罪之判決；又按告訴
    人之告訴，係以使被告受刑事訴追為目的，是其陳述是否與事實相符，仍應調查
    其他證據以資審認，最高法院三十年上字第八一六號判例、三十年上第一二八號
    判例、四十年台上字第八六號判例、五十二年台上字第一三ＯＯ號判例可資參照
    。
三、又刑法第三百三十九條第一項詐欺取財罪之成立，以行為人於行為之初，即已意
    圖為不法之所有為其主觀構成要件，並以施用詐術使人交付財物為其客觀構成要
    件。倘行為人所用方法不能認係詐術，亦不致使人陷於錯誤，即不構成該罪（最
    高法院四十六年台上字第二六Ｏ號判例可資參照）；又查何種行為該當於詐術行
    為之實施，其具體方式不外乎二種情形：
（一）其一為「締約詐欺」：即被告於訂約之際，使用詐騙手段，使相對人對締約之
      基礎事實發生錯誤認知，而締結了一個在客觀對價上顯失均衡之契約。其詐欺
      成立與否之判斷，著重在被告取得財物之過程中，有無實施該當詐騙行為之積
      極作為。
（二）其二為「履約詐欺」：即被告於訂約而取得對價之際，自始即抱著將來無履約
      之誠意，打算只收取相對人給付之款項，將之據為己有，無意依約履行依契約
      應盡之義務。其詐欺成立與否之判斷，偏重在被告取得財物後之行為，由事後
      行為反向判斷其取得財物之始，是否即抱著將來不履約之故意。又一般來說，
      債務人於債之關係成立後，雖有債務不履行之情形，惟依社會一般生活經驗，
      發生債務不履行之原因甚多，縱有遲延給付，甚或惡意拒絕給付之情事，苟無
      足以證明其在債之關係發生時，自始即有不法所有意圖之積極證據，仍不得僅
      依其債務不履行之客觀事實，推定債務人原有詐欺犯意。
    而在實際案例上，以「締約詐欺」之方法施用詐術之人，其也一定同時抱著將來
    拒絕履約之故意，因此在判斷具體個案是否符合詐欺犯罪時，如行為人之行為符
    合「締約詐欺」之要件時，詐欺行為即已成立，法院無庸再行判斷有無「履約詐
    欺」之情形，但在個案中行為人之行為即使不符合「締約詐欺」施用詐術之要件
    ，法院還需進一步判斷有無「履約詐欺」之情形，必約兩者皆不具備，才可謂被
    告無施用詐術使人陷於錯誤，不構成詐欺取財罪。
四、本件公訴人認被告涉有詐欺取財罪嫌，其認定之依據其一為告訴代理人之指訴，
    然而依前開最高法院五十二年台上字第一三ＯＯ號判例意旨所示，告訴人之告訴
    ，需有補強證據，來檢證其告訴內容是否與事實相符；其二則是依據被告遭拒絕
    往來之時間再加上推理加以認定。訊據被告堅決否認有為右揭詐欺犯行，辯稱：
    因為伊在八十三年七月週轉不靈，所以才會跳票，不是故意要詐欺等語。經查：
（一）締約部分並無詐欺行為：
  １、被告於締約之初，並未使用詐騙手段使告訴人應允締結系爭買賣契約，此業據
      告訴人於偵查中自承：被告和告訴人來往二、三年，都是以電話訂購，所開立
      的票之前都有兌現，再加上這次八十三年六月再向西盟公司訂貨時，伊有打電
      話詢問被告的信用記錄，當時沒有問題，所以伊才依約送貨過去等語（參見九
      十一年五月二十日訊問筆錄）明確在卷，是被告所辯伊是在八十三年七月才週
      轉不靈乙節，實非不可採信。此外，復有被告以冠雄公司所開設於玉山商業銀
      行台南分行、台灣中小企業銀行台南分行之帳戶往來明細各一份附卷，觀諸上
      開明細表，可知於本件訂約時期即八十三年六月份，被告在玉山銀行最高額尚
      逾一百七十萬元，而在台灣中小企銀八十三年六月份存入金額最高為一百六十
      萬元，而系爭買賣之訂購金額為一百七十二萬六千六百元，足見當時被告尚非
      處於無資力狀態，是告訴人因被告之前的信用而應允交付上開貨物，並不生締
      約詐欺之情事。
  ２、次查，被告第一次遭退票記錄之時間點，並非公訴意旨上所指八十三年三月一
      日，而係八十三年八月一日，此有被告所經營冠雄公司開設於第一商業銀行土
      城分行帳戶之來往明細表一份附卷足稽，且證人即冠雄公司會計許淑蓉於本院
      審理時證述：伊在冠雄作會計大概十五年多，公司本來都是正常運作，後來在
      八十三年七月因為有客人跳票，且金額比較大，所以才週轉不靈，另外還有被
      倒帳的，再加上跳票之後，很多廠商不把票還給冠雄公司才導致公司信用不良
      等語明確在卷（參見本院九十一年八月五日訊問筆錄），是被告所辯其於八十
      三年六月二十一日向西盟公司訂購貨物時，其信用尚無可慮，殆至同年八月一
      日始有第一張退票紀錄乙節，尚非不足採信。
（二）履約部分無詐欺行為：被告收取西盟公司上開貨物後，亦即在八十三年七月週
      轉不靈後，並非無意償還債務，此參酌冠雄公司所開設台灣中小企銀台南分行
      中，在八十三年七月所存入之金額總數達二百五十萬元乙節自明，雖存入之金
      額並非全數給付予西盟公司，然衡諸常情，若被告有詐欺之意圖，何需在跳票
      後再將錢存入以便兌現先前票款？且被告跳票後，陸續亦有償還部分欠款，有
      存款單影本附卷，是自不能僅以事後債務不能完全履行，而逕推定被告自始即
      有詐欺之不法意圖，是被告所辯伊因為利滾利而週轉不能，並未詐欺等語，自
      堪採信。
  此外，本院復查無其他積極證據足資證明被告確有前揭詐欺犯行，在罪疑為有利於
  行為人原則下，應認其犯罪尚屬不能證明，而應為無罪之諭知。
五、至併辦部分（九十年度偵緝字第三四一號、第三四０號）意旨略以：被告甲○○
    意圖為自己不法所有，詐欺天星科管工業公司及揚星股份有限公司乙節，因起訴
    部分業經諭知無罪，是本院自不得依審判不可分原則，而就上開併辦部分為實體
    審理，爰退回承辦檢察官依法辦理。
據上論斷，應依刑事訴訟法第三百零一條第一項，判決如主文。
本案經檢察官吳宇青到庭執行職務
中      華      民      國      九十二      年    三        月    三    日
                                  臺灣臺南地方法院刑事第四庭
                                          法  官
右正本證明與原本無異。
如不服本判決，應於判決送達後十日內，向本院提出上訴狀。
                                          書記官
中      華      民      國      九十二      年    三        月    三    日


司法院資訊處製作；財團法人民間司法改革基金會備份。
